【裁判字號】    95,訴,567
【裁判日期】    950821
【裁判案由】    侵權行為損害賠償
【裁判全文】
臺灣彰化地方法院民事判決  95年度訴字第567號
原      告  乙○○
被      告  甲○○
訴訟代理人  曹宗彝律師
複代理人    洪毓良律師
上列當事人間請求侵權行為損害賠償事件，本院於民國九十五年
八月七日言詞辯論終結，判決如下：
    主      文
被告應給付原告新台幣伍萬元及自民國九十五年七月二十二日起
至清償日止，按年息百分之五計算之利息。
原告其餘之訴駁回。
訴訟費用由被告負擔百分之三，餘由原告負擔。
本判決原告勝訴部分得假執行。
    事實及理由
壹、原告起訴主張：
  一、被告於民國九十三年七月二十三日十九時三十分許，因不
      滿被告之弟媳即訴外人李靉樺偕渠母即原告與訴外人梁耀
      南，至被告位於彰化縣和美鎮○○路三三０巷八號之住處
      ，叨擾被告之母即訴外人謝胡寶猜出面解決李靉樺與被告
      之弟即訴外人謝忠岳之婚姻問題，為圖阻止李靉樺進入屋
      內，被告乃按下其住處電動鐵捲門之開關，不料李靉樺仍
      欲強行進屋，被告遂將李靉樺推倒，致李靉樺頭部撞擊鐵
      捲門，受有右側頸部挫傷等傷害，被告隨將鐵捲門停住後
      再行開啟，立於屋外之梁耀南見狀即上前扶起跌倒之李靉
      樺入屋休息。
  二、被告明知九十三年七月二十三日當晚僅有李靉樺及梁耀南
      二人未得其允許進入屋內，竟基於意圖使原告受刑事處分
      之犯意，虛構原告亦未經被告允許擅自進屋，而對原告提
      出侵入住宅之告訴，誣指原告涉犯刑法第三百零六條之無
      故侵入住宅罪嫌。經台灣彰化地方法院檢察署以九十三年
      度偵字第七六七一號，認原告罪嫌不足予以不起訴處分確
      定在案。因此，被告指訴原告無故侵入其住宅，顯係虛構
      事實以圖使原告受刑事處分，被告有誣告犯意甚明，業經
      鈞院九十四年度訴字第七八四號刑事判決有期徒刑四月及
      台灣高等法院台中分院九十五年度上訴字第一一四四號刑
      事判決駁回上訴，緩刑三年。原告對於第二審判決不服，
      依法聲請檢察官上訴，惟經台灣高等法院台中分院檢察署
      通知原告上開判決並無違背法令之處，無得上訴第三審之
      法定理由，礙難上訴。原告否認有站在被告私有土地上，
      原告當時站的位置是道路。
  三、原告年紀已老邁，被告誣告原告犯罪，導致原告一直從高
      雄、台中、彰化花費時間精力奔走訴訟，影響正常生活，
      生活緊張，並增加生活上之費用，爰依民法第一百八十四
      條及第一百九十五條提起本訴，請求被告賠償原告精神及
      名譽損害。並聲明：被告應給付原告新台幣（下同）一百
      五十萬元及自起訴狀繕本送達之翌日起至清償日止，按年
      息百分之五計算之利息。
  四、原告為國中補校畢業，現在沒有工作，沒有收入，名下無
      財產，但有買股票。
貳、被告則以：
  一、
  （一）原告主張本件業經鈞院九十四年度第七八四號刑事判決
        及台灣高等法院台中分院九十五年度上訴字第一一四四
        號刑事判決認定被告犯誣告罪云云，惟最高法院四十一
        年台上字第一三０七後判例明白表示：刑事判決所為事
        實之認定，並無拘束民事訴訟裁判之效力。則上開二則
        刑事判決所認定之事實，鈞院應不受其拘束。
  （二）按刑法第三百零六條之罪，重在保護個人之住屋權即個
        人居住之場所有不受其他人侵入留滯其內干擾與破壞之
        權利，故本罪以未經同意無故進入他人住宅、建築物或
        附連圍繞之土地或船艦為構成要件。又所謂住宅係指供
        人住宿之房屋，建築物則係指圍有牆壁，上有屋頂，可
        供居住或其他用途之土地上定著物，至附連圍繞之土地
        則係指附連或圍繞他人住宅或建築物之土地，該附連圍
        繞之土地本質上即有保護居家安全之作用在，有臺屏東
        地方法院九十一年度易字第六六八號判決可資參照。又
        依建築法第十一條之規定，本法所稱建築基地，為供建
        築物本身所占之地面及其所應留設之法定空地。準此，
        附連或圍繞住宅或建築物之土地，非公共通行使用者，
        即屬住宅之一部，加害人侵入他人住宅之附連或圍繞土
        地，即屬侵入住宅。而坐落彰化縣和美鎮○○段二九之
        三地號土地為被告所有，原告於九十四年二月三日地檢
        署九十四年度他字第一五三號誣告案訊問筆錄中自承當
        時係站立於二九之三地號土地上，且依同上段第二九之
        三地號地籍圖謄本、訴外人謝忠岳住宅新建工程竣工圖
        、現場照片及訴外人員警樓文平於九十五年四月三日鈞
        院九十四年度訴字第七八四號誣告等一案審判筆錄所為
        之證言，益見原告係站立於同上段二九之三地號土地上
        。再者，依土地使用權同意書及同意使用圖，可知當時
        原告所站立之位置並非公共巷道或供公眾通行之道路，
        該土地需所有人同意第三人方得使用，屬附連或圍繞住
        宅之土地。易言之，原告當時確有侵入被告住宅一部之
        事實，難謂被告有誣告之嫌。
  （三）所謂虛偽係指明知無此事實故意捏造而言，若告訴人誤
        認有此事實或以為有此嫌疑，自不得指為虛偽，即難科
        以本罪；誣告罪之成立，以告訴人所訴被訴人之事實必
        須完全出於虛構為要件，若有出於誤會或懷疑有此事實
        而為申告，以致不能證明其所訴之事實為真實，縱被訴
        人不負刑責，而告訴人本缺乏誣告之故意，亦難成立誣
        告罪名，最高法院四十年台上字第八八號及四十四年台
        上字第八九二號判例要旨可資參照。而事發當時雙方推
        擠又處於爭吵中，被告對於現場狀況自難以全部完整記
        述，然依正常人合理推斷及現場狀況以觀，縱原告確實
        未進入屋內，然亦不可能距離門口太遠，是以被告容有
        誤認，亦難認屬明知，被告至多僅是誤認事實，與誣告
        罪需明知之主觀要件，容有出入，復本件係發生於九十
        三年七月間，而李靉樺嗣向彰化縣警察局和美分局大霞
        派出所提出告訴，被告始提出侵入住宅之告訴，距案發
        日期，已經過一段時間，益見被告恐有誤認事實。且該
        誣告案件前經鈞院檢察署聲請簡易判決處刑，而鈞院彰
        化簡易庭亦認為被告究係誤認有此事實或確有誣告之故
        意，似有再調查之必要，擬將本案改依通常程序審理。
        綜上所述，益見被告並無誣告之行為。被告對刑事判決
        並無上訴。
  二、原告主張被告應賠償非財產上損害一百五十萬元云云。惟
      原告並無誣告之行為，則原告之請求，自屬無據。退步言
      ，縱使鈞院認為被告主張不可採，則本件肇因於被告之弟
      媳即李靉樺偕原告與梁耀南，至被告位於彰化縣和美鎮○
      ○路三三０巷八號之住處，叨擾被告之母謝胡寶猜出面解
      決李靉樺與被告之弟謝忠岳之婚姻問題，為圖阻止李靉樺
      進入屋內，以致於有本件之發生，故原告亦有可歸責之因
      素，原告主張受被告誣告後，就受有何精神上痛苦，自應
      舉證以實其說。又誣告罪是侵害到國家法益，非個人法益
      。原告沒有對增加生活支出舉證。被告為文化大學經濟系
      畢業，設立崑岳工業有限公司從事五金業，名下有土地及
      房屋。
參、得心證之理由：
  一、原告主張被告於九十三年七月二十三日十九時三十分許，
      因不滿被告之弟媳即李靉樺偕原告與梁耀南，至被告位於
      彰化縣和美鎮○○路三三０巷八號之住處，叨擾被告之母
      謝胡寶猜出面解決李靉樺與被告之弟謝忠岳之婚姻問題，
      被告明知九十三年七月二十三日當晚僅有李靉樺及梁耀南
      二人未得其允許進入屋內，竟基於意圖使原告受刑事處分
      之犯意，虛構原告亦未經被告允許擅自進屋，而對原告提
      出侵入住宅之告訴，誣指原告涉犯刑法第三百零六條之無
      故侵入住宅罪嫌，經台灣彰化地方法院檢察署以九十三年
      度偵字第七六七一號，認原告罪嫌不足予以不起訴處分確
      定在案。而被告因此犯有誣告罪，經本院九十四年度訴字
      第七八四號刑事判決有期徒刑四月及台灣高等法院台中分
      院九十五年度上訴字第一一四四號刑事判決駁回上訴，緩
      刑三年，原告聲請檢察官上訴，惟經台灣高等法院台中分
      院檢察署通知原告上開判決並無違背法令之處，無得上訴
      第三審之法定理由，礙難上訴，被告對上開刑事判決亦未
      上訴等情，有原告提出之本院九十四年度訴字第七八四號
      刑事判決、台灣高等法院台中分院九十五年度上訴字第一
      一四四號刑事判決影本、台灣高等法院台中分院檢察署九
      十五年七月十九日函為證，且有本院調閱之台灣彰化地方
      法院檢察署九十三年度偵字第七六七一號偵查卷宗可稽，
      而被告對原告所提出上開證物之真正亦不爭執。惟另辯稱
      原告當時係站立於被告所有系爭二九之三地號土地上，屬
      附連或圍繞住宅之土地，當時原告確有侵入被告住宅一部
      之事實，且事發當時雙方推擠又處於爭吵中，被告至多僅
      是誤認事實，與誣告罪需明知之主觀要件，容有出入等語
      。然查，依本院調閱之台灣彰化地方法院檢察署九十三年
      度偵字第七六七一號偵查卷宗，被告確有於九十三年八月
      三十一日十二時零分至十三時十分許間，在彰化縣和美分
      局大霞派出所製作關於涉嫌傷害李靉樺案件之警詢筆錄時
      ，陳稱：「……她們三人未經過我許可就進入屋內，我就
      叫她們出去，三人仍不出去，……」，「我要告她們三人
      （李靉樺、乙○○、梁耀南）無故侵入我住宅妨害自由。
      」（見臺灣彰化地方法院檢察署九十三年度偵字第七六七
      一號卷第十頁及其背面），其後於九十三年十二月八日檢
      察官訊問時，被告始改稱：「（問：當日進入你家有誰？
      ）梁耀南和李靉樺，另一人我不確定有無進入我家」等語
      （見同卷第五十一頁），而原告於九十三年七月二十三日
      當晚，並未進入被告位於彰化縣和美鎮○○路三三０巷八
      號住處一節，業經證人李靉樺、梁耀南於偵訊中證述屬實
      （見同卷第五四頁），則被告前開於警局明確指訴原告無
      故侵入其住宅內且請其出去仍不出去乙節，顯屬虛構，其
      有使原告受刑事處分之意圖，至為灼然。又被告係控告原
      告侵入其住宅，並非控告原告侵入被告住宅之附連圍繞之
      土地，故被告辯稱原告當時係站立於被告所有系爭二九之
      三地號土地上，屬附連或圍繞住宅之土地乙節，縱使為真
      ，仍無解於被告誣告原告無故侵入住宅事實之認定。再者
      ，原告有無侵入其住宅，當時只有原告及李靉樺、梁耀南
      ，可顯而易見，殊無出於誤會或懷疑之理，故被告此部分
      抗辯，尚無足採，堪認原告此部分之主張為真實。
  二、按故意或過失不法侵害他人權利者，應負損害賠償責任，
      民法第一百八十四條第一項前段定有明文。經查：被告明
      知原告當時並未侵入被告之住宅，以違反客觀真實之事實
      而故意為申告之行為，而使原告受有刑事處分之危險，而
      須接受偵查，影響其私生活之平穩，而受有不當刑事處分
      之虞，被告之誣告行為自屬違法之加害行為，被告之誣告
      行為非但使國家公權力在錯誤之方向發動而浪費司法資源
      ，減損人民對司法公權力的信賴，對原告更造成遭到國家
      公權力不正行使的危險，原告歷經上開傷害案件自調查、
      偵查之過程，須進出警察機關及地檢署，而使不特定之多
      數人得以共見共聞原告因被訴無故侵入住宅而遭受司法調
      查，又原告須接受多次偵查，亦無法避免與其日常生活中
      往來接觸之親友，得知其因被訴無故侵入住宅而有受刑事
      處分之虞，名譽既為人格之社會評價，依一般社會通念，
      因被訴無故侵入住宅之刑事案件遭司法機關調查，實足以
      使他人對原告產生負面之評價，而使原告之名譽遭受貶損
      ，故被告誣告之行為，已侵害原告之名譽權，致原告受有
      損害，且二者間有相當因果關係，應堪認定。被告雖又辯
      稱誣告罪並非侵害個人法益，且原告未對增加之生活費用
      舉證云云，惟查，刑事犯罪區分所侵害之法益為國家、社
      會或個人法益，目的係作為刑法分則構成要件設立及體系
      化之基礎、構成要件解釋之指導原則、違法性之認定標準
      、決定犯罪個數及量刑輕重之標準，且不管是侵害國家法
      益或社會法益，基本上都是抽象之概念，最後仍係以不特
      定個人之利益為侵害對象，故被告尚難以誣告罪並非侵害
      個人法益為由，而主張原告之精神及名譽未受到侵害。又
      原告於本件請求之一百五十萬元係精神賠償，原告並未針
      對增加生活上之費用部分請求財產賠償，故原告自無須對
      增加之生活費用部分為舉證，故被告此部分抗辯，亦不足
      採。
  三、次按不法侵害他人之名譽，被害人雖非財產上之損害，亦
      得請求賠償相當之金額，民法第一百九十五條第一項前段
      定有明文。又按精神慰撫金核給之標準固與財產上損害不
      同，然非不可斟酌雙方身分資力與加害程度，及其他各種
      情形核定相當之數額；又按名譽權被侵害者，關於非財產
      上之損害，加害人雖亦負賠償責任，但以相當金額為限，
      所謂相當，自應以實際加害情形與其名譽權之影響是否重
      大，及被害人之身分地位與加害人經濟狀況等關係定之，
      最高法院著有五十一年台上字第二二三號、四十七年度台
      上字第一二二一號判例要旨可供參照。查原告為二十六年
      七月生，此有警訊筆錄可稽，於遭受誣告時已六十七歲，
      且原告居住高雄，仍須因被告之上開誣告行為多次進出司
      法機關，使原告來回奔波於高雄、台中及彰化間，被告之
      誣告行為已不法侵害原告之名譽，原告精神上自受有痛苦
      ，自不待言。惟本院斟酌被告行為時係不滿李靉樺偕原告
      與友人梁耀南，至被告位於彰化縣和美鎮○○路三三０巷
      八號之住處，叨擾被告之母謝胡寶猜出面解決李靉樺與被
      告之弟謝忠岳之婚姻問題，始為誣告之行為，原告遭受司
      法調查、偵查過程為三個月餘（原告於九十三年八月三十
      一日製作警訊筆錄，檢察官於九十三年十二月九日對原告
      為不起訴處分)，事後已獲得檢察官對原告被訴無故侵入
      住宅部分為不起訴處分，將名譽受損之傷害降至最低。又
      原告為平時為家庭婦女，學歷為國中補校畢業，九十四年
      度因股利憑單及利息所得為三萬八千二百七十八元，名下
      有三筆投資，投資總值為八萬六千七百七十元。被告為文
      化大學畢業，自行設立崑岳工業有限公司，名下有三筆土
      地、一部汽車及一筆投資，財產總值為三百萬三千九百二
      十五元，此有卷附稅務電子閘門財產所得調件明細表為證
      ，且為兩造所不爭執。本院認原告主張其名譽及精神受到
      侵害之非財產上損害為一百五十萬元，嫌屬過高，應核減
      為五萬元，方屬公允，逾此範圍之請求，礙難准許。
  四、綜上所述，原告基於侵權行為損害賠償法律關係，請求被
      告給付原告五萬元，及自起訴狀繕本送達翌日即九十五年
      七月二十二日起至清償日止，按年息百分之五計算之遲延
      利息，為有理由，應予准許；逾此範圍，為無理由，應予
      駁回。
  五、本件所命被告賠償之金額未逾五十萬元，爰依民事訴訟法
      第三百八十九條第一項第五款規定，依職權宣告假執行。
肆、訴訟費用負擔之依據：民事訴訟法第七十九條。
中    華    民    國    95    年    8    月    21    日
                  民事第二庭    法  官  詹秀錦
以上正本係照原本作成。
如對判決上訴，應於判決送達後20日內向本院提出上訴狀。
中    華    民    國    95    年    8    月    21    日
                                書記官  陳秀香


司法院資訊處製作；財團法人民間司法改革基金會備份。
